【裁判字號】    98,上訴,3964
【裁判日期】    981203
【裁判案由】    毒品危害防制條例
【裁判全文】
臺灣高等法院刑事判決                98年度上訴字第3964號
上  訴  人
即  被  告  丙○○
                    （現於臺灣臺北看守所羈押中）
選任辯護人  羅美鈴律師
上列上訴人因違反毒品危害防制條例案件，不服臺灣桃園地方法
院97年度訴字第660號，中華民國98年8月10日第一審判決（起訴
案號：臺灣桃園地方法院檢察署97年度偵字第11238號），提起
      上訴，本院判決如下：
    主  文
原判決關於販賣第一級毒品罪暨定應執行刑部分均撤銷。
丙○○販賣第一級毒品，處有期徒刑拾陸年，扣案行動電話壹具
（含門號0000000000SIM卡壹張）沒收。未扣案之販賣第一級毒
品所得新臺幣捌萬伍千元沒收，如全部或一部不能沒收時，以其
財產抵償。又販賣第一級毒品，處有期徒刑拾陸年，扣案行動電
話壹具（含門號0000000000SIM卡壹張）沒收。未扣案之販賣第
一級毒品所得新臺幣捌萬伍千元沒收，如全部或一部不能沒收時
，以其財產抵償。又販賣第一級毒品，處有期徒刑拾陸年，扣案
行動電話壹具（含門號0000000000SIM卡壹張）沒收。未扣案之
販賣第一級毒品所得新臺幣捌萬伍千元沒收，如全部或一部不能
沒收時，以其財產抵償。應執行有期徒刑拾捌年，扣案行動電話
壹具（含門號0000000000SIM卡壹張）沒收。未扣案之販賣第一
級毒品所得新臺幣貳拾伍萬伍千元沒收，如全部或一部不能沒收
時，以其財產抵償。
    事  實
一、丙○○曾有槍砲彈藥刀械管制條例案件前科，經臺灣桃園地
    方法院判處有期徒刑8年確定，於民國95年11月24日假釋出
    監，假釋中仍不知悔悟，明知海洛因業經政府公告為毒品危
    害防制條例第2條第2項第1款之第一級毒品，未經許可不得
    非法持有、販賣，竟基於意圖營利而販賣第一級毒品海洛因
    之犯意，先於96年12月初某日，由乙○○交付新臺幣（下同
    ）8萬5千元予丙○○，向丙○○購買5錢之第一級毒品海洛
    因，丙○○遂於同日攜帶5錢之第一級毒品海洛因前往黃建
    忠位於桃園縣中壢市住處，將該海洛因交付乙○○，從中賺
    取價差牟利。復於96年12月24日下午1時27分許，丙○○以
    其所有之門號0000000000號行動電話與乙○○在使用之0000
    000000號行動電話聯絡購買海洛因數量與價錢後，丙○○遂
    於同日下午近2時許，將5錢之第一級毒品海洛因，在丙○○
    位於新竹縣埔心附近住處，交付乙○○，並向乙○○收取8
    萬5 千元價金。又於97年1月28日乙○○將8萬5千元交付丙
    ○○，向丙○○購買5錢之第一級毒品海洛因，丙○○遂於
    同日攜帶5錢之海洛因前往鄭宇婷位於新竹縣新埔鎮之住處
    交付乙○○，從中賺取價差牟利。嗣於97年5月5日晚上9時
    10分許，為警在桃園縣楊梅鎮○○路80巷7號拘提到案，並
    扣得丙○○所有供其販賣第一級毒品所用之行動電話1支（
    含門號0000000000號SIM卡1張）。
二、案經新竹市政府警察局移送臺灣桃園地方法院檢察署檢察官
    偵查起訴。
    理  由
壹、證據能力部分：
一、按被告之自白，須非出於強暴、脅迫、利誘、詐欺、疲勞訊
    問、違法羈押或其他不正之方法，且與事實相符者，得為證
    據。被告或共犯之自白，不得作為有罪判決之唯一證據，仍
    應調查其他必要之證據，以察其是否與事實相符。被告陳述
    其自白係出於不正之方法者，應先於其他事實而為調查。刑
    事訴訟法第156條第1項、第2項、第3項分別定有明文。次按
    被告之自白，須非出於強暴、脅迫、利誘、詐欺或其他不正
    之方法，且與事實相符者，始得採為證據，如果被告之自白
    ，係出於不正之方法，並非自由陳述，即其取得自白之程序
    ，已非適法，則不問自白內容是否確與事實相符，因其非係
    適法之證據，即不能採為判決基礎，故審理事實之法院，遇
    有被告對於自白提出刑求之抗辯時，應先於其他事實而為調
    查（最高法院著有90年度台上字第4719號判決可資參照）。
    本件被告丙○○於警詢供稱：「（警問：你毒品來源為何？
    ）都是楊世剛提供的，只有海洛因。」；於檢察官偵訊時供
    稱：「（檢察官問：警詢稱楊世剛在出海洛因時，會叫人把
    海洛因樣本交給你，由你轉交他人？）他曾交幾次樣品，讓
    我轉交給別人。（檢察官問：交給何人？）楊世剛的朋友，
    有些是我的朋友，我的朋友有乙○○、鄧坤山還有我爸的朋
    友就是說毒品是糖粉的那位女子。（檢察官問：因販賣毒品
    在押的乙○○指稱曾向你購買毒品，意見？）我有意見，他
    沒向我買過毒品，但我有轉交毒品的樣本給他，請他自己跟
    楊世剛聯絡。（檢察官問：何時、何地交樣本給他？）在新
    埔的小木屋交海洛因樣本給他。」各等語，惟於本院則辯稱
    ：警察要我配合辦案，就不辦我父親，並請檢察官給我交保
    。是被告既為因利誘方為自白之抗辯，自應先行調查被告於
    警偵訊時之自白究否受警方利誘或其他不正方法而為。經查
    ：
  (一)被告所辯此節，業經證人即承辦本案之警員甲○○於本院審
    理時證稱：「（問：訊問被告時有無用詐欺、脅迫、利誘等
    不正方法訊問？有無要被告承認犯罪，就不辦他父親？）沒
    有，我們都是依照監聽譯文為證據訊問被告，他承不承認對
    我們都沒有關係。」「我們也有監控被告的父親至少一、二
    個月，從監聽譯文及證人陳述，都指證他父親也有在販賣海
    洛因，我們沒有道理不辦，我們都是以所蒐集的證據辦案。
    」「（被告問：警詢時你與檢察官電話中說時間內一定會送
    ，講完電話就轉頭告訴我，檢察官也同意我的事情，有無這
    件事？）沒有這件事。」（本院卷第143頁正反面）各等語
    ，又參之被告警詢筆錄，採一問一答，被告應答正常，內容
    詳細，是堪認被告警詢筆錄係出於自由陳述狀況下所製作，
    並無任何遭受脅迫、利誘等不正方法取供，應可認定。
  (二)況被告於檢察官偵訊時，亦自白將毒品海洛因交乙○○，雖
    辯稱伊為遵守與警察協議方於檢察官偵訊時自白云云，惟以
    被告係心智成熟之成年人，當知販賣第一級毒品係重罪，其
    於警詢所為販賣第一級毒品之自白若真是與員警交換條件，
    於檢察官偵訊時豈有不及時翻異前供之理，所辯上情，亦不
    合常理，實屬無稽。
  (三)綜上所述，被告關於警察利誘之指述，除渠片面指訴外，又
    有上開諸多不合情理之處，自不可採，足認被告於警詢及偵
    查中所為之供述，顯係出於自由意志，應具有任意性，且與
    事實相符，得為證據。
二、按被告以外之人於偵查中向檢察官所為陳述，除顯有不可信
    之情況者外，得為證據，刑事訴訟法第159條之1第2項定有
    明文。偵查中對被告以外之人所為之偵查筆錄，性質上係屬
    傳聞證據。惟現階段刑事訴訟法規定檢察官代表國家偵查犯
    罪、實施公訴，依法其有訊問被告之權，證人且須具結，而
    實務運作時，檢察官偵查中向被告以外之人所取得之陳述，
    原則上均能遵守法律規定，不致違法取供，其可信度極高，
    職是，被告以外之人前於偵查中已具結而為證述，除反對該
    項供述得具有證據能力之一方，已釋明「顯有不可信之情況
    」之理由外，不宜以該證人未能於審判中接受他造之反對詰
    問為由，即遽指該證人於偵查中之陳述不具證據能力。查本
    件證人乙○○於檢察官偵查中就被告涉犯本件販賣第一級毒
    品犯行均經具結後證述，並無證據顯示檢察官在偵查時有不
    法取供之情形，亦查無證據顯示上開證述有顯不可信之情況
    ，依上開說明，證人乙○○亦未曾提及檢察官在偵查時有不
    法取供之情形，反對該項供述得具有證據能力之被告、選任
    辯護人亦未釋明上開供述有顯不可信之情況，亦查無其他證
    據顯示上開證述有顯不可信之情況，依上開說明，證人乙○
    ○於檢察官偵查中所為之證詞自具有證據能力。
三、被告以外之人（包括證人、鑑定人、告訴人、被害人及共同
    被告等），於審判外之言詞或書面陳述，除法律有規定者外
    ，不得作為證據。刑事訴訟法第159條第1項定有明文。次按
    被告以外之人於檢察事務官、司法警察官或司法警察調查中
    所為之陳述，與審判中不符時，其先前之陳述具有較可信之
    特別情況，且為證明犯罪事實存否所必要者，得為證據，刑
    事訴訟法第159條之2亦有明定。本件證人乙○○於警詢中之
    陳述，性質上屬傳聞證據，選任辯護人於準備程序亦爭執上
    開證人警詢之證據能力，證人乙○○於原審到庭具結陳述，
    並經當事人及辯護人交互詰問而證述有關向被告購買第一級
    毒品之情節，惟觀其所陳述內容與警詢大略相符，是渠等警
    詢之陳述即無刑事訴訟法第159條之2之適用，依同法第159
    條第1項規定，自屬無證據能力。其不符部分，其先前之陳
    述具有較可信之特別情況，且係證明本件被告丙○○犯罪事
    實存否所必要，自有證據能力。
貳、實體部分：
一、訊據被告丙○○矢口否認有何販賣第一級毒品海洛因犯行，
    辯稱：我沒有販賣第一級毒品海洛因給乙○○，我給他的只
    是愷他命。96年12月24日我給乙○○愷他命，是要讓乙○○
    攪拌海洛因用的云云。惟查：
  (一)上揭犯罪事實，業據證人乙○○於檢察官偵訊時證稱：「丙
    ○○是我的毒品來源之一，我請丙○○送海洛因，5錢是8萬
    5,000元，總共3次。」等語；於原審法院審理中證稱：「我
    向丙○○拿過3次海洛因，分別是96年12月初、96年12月24
    日、97年1月底。96年12月下旬丙○○是透過黃建忠拿毒品
    來向我質押，第2天就來拿回去了，這次我不知道什麼毒品
    ，我也沒有拿來用。」、「96年12月初，丙○○是拿海洛因
    給我，我有問丙○○5錢是多少，丙○○回答我5錢是8萬5,
    000元。我當時是拿8萬5,000元給丙○○，丙○○拿了5錢海
    洛因給我，應該是同一天就把5錢的海洛因交給我。我是在
    黃建忠位於中壢的住處把錢交給丙○○，丙○○也是在黃建
    忠的住處把海洛因給我，但我不曉得黃建忠有沒有看到。」
    、「96年12月24日我在下午1點27分時和丙○○通過電話，
    拿半個就是5錢的海洛因，價錢是8萬5,000元，一打完電話
    丙○○就出來了，見面拿海洛因，把錢拿給丙○○。是1點
    27分，不到2點的時候，在丙○○埔心的住處附近。」、「
    97年1月底這次，丙○○也是交海洛因給我。跟第1次一樣，
    我先交8萬5,000元給丙○○，應該是同一天丙○○就把5錢
    的海洛因給我。這次丙○○交海洛因給我的地點是鄭宇婷位
    於新竹縣新埔鎮的住處。是在鄧坤山入監服刑第2天」等語
    明確，並於97年8月22日刑事聲請調查證據狀中陳明「本件
    事實緣自鄧坤山入監服刑，致被告（指乙○○）一時無從在
    湯李傳處購得毒品吸食，乃於其服刑翌日，再回頭委由丙○
    ○代購最後一次毒品吸食（始於12月初、次為12月下旬）」
    等語甚詳，又鄧坤山前於97年1月27日因違反毒品危害防制
    條例案件入監執行，此有鄧坤山之本院被告前案紀錄表1份
    在卷可稽，是證人乙○○所證於「97年1月底」向被告丙○
    ○購買第一級毒品海洛因之日期，應係97年1月28日無誤。
    經查，證人乙○○於檢察官偵訊時及原審法院審理中，分別
    經告以偽證罪之刑責後，具結證述如上，而證人乙○○與被
    告丙○○2人間並無怨隙，此為被告丙○○及證人乙○○於
    警詢以迄原審法院審理中所不否認，則證人乙○○核無甘冒
    偽證罪之風險而杜撰其向被告丙○○購買第一級毒品海洛因
    之虛情，僅為恣意誣攀並無怨仇之被告丙○○之理。況且，
    被告丙○○亦於警詢中供稱：「（警問：你毒品來源為何？
    ）都是楊世剛提供的，只有海洛因。」等語；於檢察官偵訊
    時供稱：「（檢察官問：警詢稱楊世剛在出海洛因時，會叫
    人把海洛因樣本交給你，由你轉交給他人？）他曾交幾次樣
    品，讓我轉交給別人。（檢察官問：交給何人？）楊世剛的
    朋友，有些是我的朋友，我的朋友有乙○○、鄧坤山還有我
    爸的朋友就是說毒品是糖粉的那位女子。（檢察官問：因販
    賣毒品在押的乙○○指稱曾向你購買毒品，意見？）我有意
    見，他沒向我買過毒品，但我有轉交毒品的樣本給他，請他
    自己跟楊世剛聯絡。（檢察官問：何時、何地交樣本給他？
    ）在新埔的小木屋交海洛因樣本給他。」等語明確，而被告
    丙○○所供確曾交付第一級毒品海洛因與乙○○之一節，復
    核與證人乙○○上開所證曾自被告丙○○處取得第一級毒品
    海洛因等情，互核相符。是證人乙○○所證曾於上開時、地
    ，各以8萬5000元向被告丙○○取得第一級毒品海洛因一節
    ，堪信為真。
  (二)再查，行動電話門號0000000000號行動電話係被告丙○○所
    持用、門號0000000000號行動電話係證人乙○○之女友所持
    用一節，業據證人乙○○於原審法院審理中證述在卷，而丙
    ○○於96年12月24日下午1時27分22秒，以其所持用之門號
    0000000000號行動電話撥打證人乙○○女友之門號00000000
    00號行動電話與乙○○聯繫，雙方通話內容為：「（丙○○
    ：你要拿的話，我順便拿給你。）乙○○：不要拿太多，1
    個半個都可以。（丙○○：好。）」此有上開門號通聯紀錄
    之新竹市警察局刑警大隊譯文表1份在卷可稽。而乙○○於
    97年1月16日晚間6時51分25秒，以門號0000000000號行動電
    話撥打被告丙○○持用之門號0000000000號行動電話，雙方
    通話內容為：「（乙○○：那還有嗎？）丙○○：沒有了。
    上次每個人說的不一樣。你上次不是說不錯，但其它人說不
    能用。（乙○○：我感覺我洗1：2點多一點可以。）丙○○
    ：我這幾天也在跟人家談這個，可以的話我馬上打給你。（
    乙○○：好。）」此業據證人乙○○於原審法院審理中證述
    在卷，並有上開門號通聯紀錄之新竹市警察局刑警大隊譯文
    表1份附卷足憑。又被告丙○○與證人乙○○上開通話內容
    談論之事項，復據證人乙○○於98年1月8日原審法院審理中
    證稱：「（檢察官問：丙○○在97年1月16日晚上6點51分有
    接到0000000000的使用者打來的電話，請問這個譯文是你跟
    丙○○的對話嗎？）是的。（檢察官問：譯文中你問丙○○
    還有嗎，是指什麼東西還有沒有？）這通電話是我接的沒有
    錯，洗是指海洛因沒錯。」；於98年1月21日原審法院審理
    中證稱：「（審判長問：96年12月24日3通監聽譯文，從內
    容來看，是你要來楊梅車站來接丙○○，之後丙○○主動打
    電話給你，在24日下午1點27分時，跟你提到你要拿，他順
    便拿給你，你剛剛說這是拿半個就是5錢的海洛因，價錢是8
    萬5,000元，請問是否記得這通電話打完多久見面拿到海洛
    因，把錢拿給丙○○？）一打完丙○○就出來了。（審判長
    問：就是1點27分，不到2點的時候？）是的。（審判長問：
    就是他在埔心的住處附近嗎？）是的。（審判長問：照你所
    述，你有跟他拿毒品，你除了跟他拿海洛因外，有無跟他拿
    其他種類的毒品？）沒有。（審判長問：既然沒有跟他拿其
    他種類的毒品，在電話中跟丙○○談時，就你自己要的毒品
    ，是否會談到安非他命或是愷他命？）不會。（審判長問：
    你在電話中會跟丙○○談安非他命或是愷他命的事情嗎？）
    不會。（審判長問：就你而言，當你跟丙○○在電話交談時
    ，如果談到1個、半個，甚至說兩的部分都是指海洛因嗎？
    ）是。（審判長問：你在電話中跟丙○○談洗1比2還不錯，
    這個所謂洗1比2的東西，也是指海洛因嗎？）是的。」、「
    （審判長問：‧‧‧請問1月16日電話中說的上一次是哪一
    次？）12月底那一次。」等語明確，是益徵證人乙○○所證
    其於96年12月24日曾向被告丙○○購買第一級毒品海洛因5
    錢、價值8萬5,000元一節，核與實情相符。而被告丙○○與
    證人乙○○間既確有第一級毒品海洛因之交易，亦堪佐實證
    人乙○○所證其於96年12月初某日及97年1月底鄧坤山入監
    執行翌日亦曾向被告丙○○購買第一級毒品海洛因等情，顯
    非子虛，而堪認屬實。
  (三)至證人乙○○於警詢中雖證稱：「丙○○綽號『阿昌』，我
    有向他買過毒品安非他命。」、於原審法院審理中復證稱：
    「我知道丙○○有愷他命，我是聽說的，安非他命的部分我
    不清楚。」、「（辯護人問：監聽譯文中的『兩』到底是要
    拿什麼？）我不曉得。（辯護人問：你上次提到，所謂1個
    、半個是指海洛因的單位？）海洛因及安非他命都有用1個
    、半個，半個就是半兩。（辯護人問：丙○○說，如果他在
    跟你說愷他命時，也會用1個、半個，有何意見？）我沒有
    意見。他說的是對。」云云，而被告丙○○固於原審法院審
    理中另辯稱：「我沒有販賣第一級毒品海洛因給乙○○，我
    給他的只是愷他命。」云云。惟查，證人乙○○嗣於原審法
    院審理中證稱：「當時想第一級毒品海洛因比較嚴重，所以
    只講第二級毒品甲基安非他命。」、「（審判長問：照你所
    述，你有跟他拿毒品，你除了跟他拿海洛因外，有無跟他拿
    其他種類的毒品？）沒有。（審判長問：既然沒有跟他拿其
    他種類的毒品，在電話中跟丙○○談時，就你自己要的毒品
    ，是否會談到安非他命或是愷他命？）不會。（審判長問：
    你在電話中會跟丙○○談安非他命或是愷他命的事情嗎？）
    不會。（審判長問：就你而言，當你跟丙○○在電話交談時
    ，如果談到1個、半個，甚至說兩的部分都是指海洛因嗎？
    ）是。」等語明確，而證人乙○○所證其向被告丙○○取得
    之毒品種類僅有第一級毒品海洛因，而未曾向丙○○取得其
    它諸如安非他命或愷他命等毒品一節，亦核與被告丙○○供
    稱：「（警問：你毒品來源為何？）都是楊世剛提供的，只
    有海洛因。」是丙○○毒品來源僅有「楊世剛」1人，且種
    類僅有第一級毒品海洛因等語，互核一致。綜上，堪認被告
    丙○○出售與證人乙○○之毒品種類，當僅有第一級毒品海
    洛因無訛。是被告丙○○事後所辯其所交付與證人乙○○之
    毒品僅係愷他命，及證人乙○○所證曾向被告丙○○購買安
    非他命、丙○○亦有愷他命、上開監聽新竹市警察局刑警大
    隊譯文表中所稱「兩」、「1個」、「半個」可能兼指海洛
    因或安非他命或愷他命之單位云云，均屬杜撰之詞，殊無足
    採。
  (四)再者，證人乙○○固於原審法院審理中證稱：「我有向丙○
    ○拿過毒品，我是麻煩他，他沒有賺錢。丙○○告訴我5錢
    的海洛因只要8萬5,000元，我問別人5錢的開價是10萬元，
    我才請丙○○幫我拿海洛因。丙○○說他沒有賺我的錢，因
    為是朋友。」、「97年1月19日我請鄧坤山送毒品給我時，
    我問他價錢，他說10萬元。從12月到1月的價格都是如鄧坤
    山所說的價格，鄧坤山說1兩17萬元，半兩10萬元。鄧坤山
    在12月初就告訴我這個價錢。」云云。惟查，證人乙○○於
    原審法院審理中亦證稱：「（檢察官問：為何你特別跟檢察
    官提到過年後，都是向蚊子購買的？）因為2月初就是過年
    ，過年那時丙○○那邊沒有拿了，鄧坤山又入監，我就委由
    鄭宇婷拿，2月10幾日第1次委託鄭宇婷拿。（檢察官問：你
    跟蚊子拿的價錢？）我拿9萬3,000元，他交給我3錢的海洛
    因與半兩安非他命，譯文他好像有講到價錢，好像是8萬幾
    。」、「（審判長問：當你跟丙○○拿的時候，你知道5錢
    的市價是10萬元，你之所以知道市價是因為你問過鄧坤山，
    請問你除了問過鄧坤山之外，有無問過其他人？）沒有。（
    審判長問：既然你沒有問過其他人，只有問過2個人，有2個
    價格，你怎麼確定鄧坤山說的是市價，而不是丙○○說的是
    市價？）我是猜測，我沒有辦法肯定。（審判長問：你剛剛
    說，在2月10幾日開始委託鄭宇婷跟蚊子拿的時候，你換算5
    錢是8萬多？）那是鄭宇婷算的。（審判長問：既然如此的
    話，到底市價是10萬還是8萬多？）如果依照這樣來看的話
    ，市價是8萬5。（審判長問：你剛剛提到鄧坤山給你的價格
    ，1兩17萬元，半兩是5錢，就是對半，就應該是8萬5,000元
    ，怎麼他報給你5錢10萬元？）他報給我就是這樣，拿1錢就
    是2萬多。（審判長問：這樣是他報比較貴，還是按照你的
    經驗就是這樣？）他報給我就是這樣。（審判長問：你有無
    問他，為何1兩17萬元，半兩卻要10萬元？）他說蚊子報給
    他的價格是這樣。（審判長問：你剛剛說鄭宇婷也是跟蚊子
    拿，鄭宇婷也可以拿到半兩8萬多，貨源既然是一樣，鄧坤
    山報給你10萬元，這個價格是合理的嗎？）鄧坤山報給我的
    價格比較貴。」等語在卷。是證人乙○○購買第一級毒品海
    洛因之經驗中，既曾透過鄭宇婷向綽號「蚊子」之人取得半
    兩約8萬多元之價格，該價格復與丙○○所述相近，而反與
    鄧坤山所稱半兩價值10萬元相去甚遠，且證人乙○○復證稱
    「鄧坤山報給我的價格比較貴」，是殊無從僅以鄧坤山所稱
    半兩10萬元之報價，即認被告丙○○以半兩8萬5,000元販賣
    第一級毒品海洛因與證人乙○○，係低於市價行情。再者，
    證人乙○○於原審法院審理中復證稱：「（檢察官問：為何
    你沒有想過直接請丙○○介紹你跟這個朋友認識，然後你直
    接再跟這個朋友拿毒品？）不會有這樣的想法，一般不會這
    樣跳過，到處跟人家拿。」、「（辯護人問：上次檢察官問
    你，你是否曾經請丙○○幫你介紹他的毒品來源，因為比較
    便宜，你說依照一般情況，你不能跳過，請解釋這是什麼意
    思？）因為丙○○的上手我都不認識，我怎麼可以跳過，我
    的意思是這樣子。（辯護人問：丙○○的上手你不認識，但
    是你有無想過請丙○○幫你介紹上手？）我就是要自己用而
    已，所以不需要直接找丙○○的上手，我不需要這麼麻煩，
    他給我的毒品已經夠便宜了。」等語在卷，是證人乙○○並
    未要求被告丙○○介紹毒品上游，使乙○○可跳過丙○○而
    直接向丙○○之上手購買毒品之原因，既係「丙○○的毒品
    已經夠便宜了」，是堪認證人乙○○就其倘直接向丙○○之
    上手購買毒品，將可取得更便宜之第一級毒品海洛因一節知
    之甚詳，惟僅係因其購買毒品係供自用，而不願大費周章徒
    耗轉介之勞而已，是益徵被告丙○○向上游購買第一級毒品
    海洛因後，以較高之價格販賣與證人乙○○，而顯有賺取其
    中差價利潤之事實，洵堪認定。再者，販賣第一級毒品海洛
    因係違法行為，非可公然為之，亦無公定之價格，不論任何
    包裝，均可任意分裝增減分量，而每次買賣之價量，亦可能
    隨時依雙方間之關係深淺、資力、需求量及對行情之認知、
    來源是否充裕、查緝是否嚴緊，購買者被查獲時供述購買對
    象之可能性風險之評估等，因而異其標準，並機動調整，非
    可一概而論，販賣之利得除經坦承犯行或價量俱臻明確外，
    委難察得實情，販賣之人從價差或量差中牟利方式雖異，其
    意圖營利之非法販賣行為則一，是除非別有事證，足認係按
    同一價量委買、轉售或無償贈與，確未牟利外，尚難執此遽
    認非法販賣之證據有所未足，致使知過坦承者難辭重典，飾
    辭否認者反得僥倖，而失情理之平。再參酌第一級毒品之交
    易為政府懸為嚴予取締之犯罪，以本件而論，被告丙○○與
    證人乙○○並非至親密友，交情僅屬普通，則被告丙○○苟
    無利潤可圖，衡情應無甘冒遭查緝法辦、擔負重刑之風險，
    而屢次應乙○○之要求以原價交付渠等一級毒品海洛因之理
    ，是本件被告丙○○販賣第一級毒品海洛因與證人乙○○，
    顯具營利之意圖，堪以認定。
  (五)又公訴意旨認被告丙○○販賣第一級毒品海洛因與乙○○共
    計3次之時間為「97年1月底至2月間」、地點均係「新竹縣
    新埔鎮乙○○租屋處」，惟查，證人乙○○固於檢察官訊問
    時證稱：「（檢察官問：何時何地向丙○○、『蚊子』購買
    毒品，購買何種毒品？）1月底2月初用電話請丙○○送到我
    新埔鎮住處...。」云云，然嗣於原審法院98年1月8日審理
    中就其向被告丙○○購買第一級毒品海洛因之時間則證稱：
    「（檢察官問：在地檢署檢察官問你毒品的來源，你回答說
    丙○○是來源之一，然後檢察官問你向丙○○買毒品的情形
    ，你的回答是在1月底2月初總共買了3次，請問這個回答為
    何跟你剛說的不一樣？）我是講12月初到1月底，筆錄打成1
    月初到2月底。」等語明確，且97年2月間被告乙○○所自稱
    持用之門號0000000000號行動電話、其女友所持用之門號00
    00000000號行動電話、其向友人所借用之門號0000000000號
    行動電話，與被告丙○○所持用之0000000000號行動電話間
    ，均查無任何提及「1個」、「半個」或其它依卷存資料可
    認係指涉第一級毒品海洛因之交易對話，此觀諸卷附新竹市
    警察局刑警大隊譯文表自明，是堪認證人乙○○於檢察官訊
    問時所證其向被告丙○○購買第一級毒品海洛因之期間應屬
    有誤，而應以其嗣於審判中所證之日期始與事實相符。再者
    ，證人乙○○復於原審法院98年1月8日、98年1月21日審理
    中，就其向被告丙○○購買第一級毒品海洛因之地點分別證
    稱：「（檢察官問：97年1月底丙○○交海洛因給你的地點
    ？）新竹縣新埔鎮鄭宇婷的住處那邊。」、「（檢察官問：
    你在偵訊時，回答丙○○是把海洛因拿到你新竹縣新埔鎮的
    住處，與你剛剛所言也不一樣，何者為真？）偵查中所言的
    新竹縣新埔鎮住處應該是鄭宇婷的住處。實際上也是在這裡
    。（審判長問：2次8萬5,000元都是在鄭宇婷住處？）第1次
    不是，第1次是在黃建忠住處。」、「97年1月底拿的那一次
    ，是鄭宇婷新埔的小木屋。」等語明確，另並證稱：「（檢
    察官問：你在新竹縣新埔鎮有無住處？）有，在三普宮附近
    。跟朋友一起租的。」等語在卷。經查，證人乙○○於原審
    法院審理中所證第3次向被告丙○○購買第一級毒品海洛因
    之地點即鄭宇婷之住處，係位於新竹縣新埔鎮，而證人乙○
    ○本身於新竹縣新埔鎮亦有住處，是乙○○於檢察官偵訊時
    未確實證述其所稱「新埔鎮住處」之地址，因而致生混淆，
    不無可能。再者，倘證人乙○○與被告丙○○交易第一級毒
    品海洛因之場合確在乙○○之住處，則證人乙○○就該情據
    實以告即可，核無蓄意證稱交易地點係分別在黃建忠、丙○
    ○、鄭宇婷之住處或住處附近，而擔負倘黃建忠、鄭宇婷嗣
    出面否認其處所曾作為毒品交易場合，將導致乙○○本身之
    證詞遭疑為不實，而恐有罹於構陷丙○○而自陷偽證罪之虞
    之風險。是堪認證人乙○○於原審法院審理中證述各次向被
    告丙○○購買第一級毒品海洛因之地點，始符實情。
  (六)至公訴意旨認被告丙○○係係基於幫助楊世剛（潛逃大陸地
    區）販賣毒品之犯意，而為上開販賣第一級毒品海洛因與乙
    ○○之行為，而屬幫助楊世剛販賣毒品云云。惟查，刑法上
    所謂販賣行為，係指以營利為目的，有償轉讓，將商品購入
    或賣出，有一於此，犯罪即為完成，故交付商品與收取價金
    ，均屬販賣犯罪之構成要件行為，縱以幫助他人營利犯罪之
    意思，而有參與交付買賣標的物、收取貨款之販賣要件行為
    ，自應論以共同正犯而非從犯（最高法院84年度台上字第56
    47號、95年度台上字第2913號判決意旨參照）。而被告丙○
    ○分別於上開時、地，將第一級毒品海洛因交付買受人乙○
    ○，並向乙○○收取價金，核其所為，當已屬販賣毒品構成
    要件行為之一部，而無僅構成幫助犯之餘地。再者，本件除
    被告丙○○單一自白外，別無證據足資佐證該「楊世剛」其
    人就上開時、地所示販賣第一級毒品海洛因之犯行，與被告
    丙○○有何犯意聯絡或行為分擔之情，是亦無從驟認「楊世
    剛」與被告丙○○就本件販賣第一級毒品海洛因犯行係屬共
    同正犯，附此敘明。
  (七)綜上所述，本件事證明確，被告丙○○犯行洵堪認定，應予
    依法論罪科刑。
二、被告行為後，毒品危害防制條例第4條於98年5月20日修正公
    布，針對當次公布之修正條文，未另訂施行日期，至原毒品
    危害條例第36條所規定：「本條例自公布後六個月施行。」
    核其所稱「本條例」係指92年7月9日修正公布之該條例，並
    非指98年5月20日公布之部分修正條文。是98年5月20日公布
    之毒品危害防制條例修正條文之生效日期，應依中央法規標
    準法第13條對於法規生效施行日之規範，自公布日起至第3
    日即98年5月22日發生效力。據此，本案應依刑法第2條第1
    項「行為後法律有變更者，適用行為時之法律，但行為後之
    法律有利於行為人者，適用最有利於行為人之法律」之規定
    ，依「從舊從輕」原則而為比較，爰說明如下：查被告行為
    時之毒品危害防制條例第4條第1項規定：「製造、運輸、販
    賣第一級毒品者，處死刑或無期徒刑；處無期徒刑者，得併
    科新臺幣1千萬元以下罰金」，修正後則規定：「製造、運
    輸、販賣第一級毒品者，處死刑或無期徒刑；處無期徒刑者
    ，得併科新臺幣2千萬元以下罰金」。核修正後之規定，得
    併科之罰金顯已提高，應以被告行為時之規定對被告較為有
    利。而法律之適用，應一體適用不宜割裂而分別為新舊法之
    適用，而按新舊法適用孰者對被告較為有利，應先審查應否
    諭知無罪，次審查應否諭知免訴不受理，再次則審查有無法
    定必應免刑之情形；如無前開情形，則比較新舊法之罪刑孰
    為最有利，有最高法院24年度民刑庭總會決議(二)可參。是
    以本案應就毒品危害防制條例第4條第1項之刑度為比較，修
    正後之規定並非較有利於被告，自應全部適用行為時之98年
    5月20日修正公布前之毒品危害防制條例。
三、按海洛因為毒品危害防制條例第2條第1項第1款所稱之第一
    級毒品，核被告丙○○所為，係犯毒品危害防制條例第4條
    第1項販賣第一級毒品罪。被告於販賣第一級毒品海洛因前
    意圖販賣而持有海洛因之低度行為，應為販賣第一級毒品海
    洛因之高度行為所吸收，不另論罪。公訴意旨認被告丙○○
    係犯幫助販賣第一級毒品罪，容有誤會，業如上述，惟起訴
    之基本社會事實相同，爰依法變更起訴法條而為審理。被告
    丙○○所犯如上開時、地所示販賣第一級毒品海洛因罪共3
    罪，犯意個別、行為互殊，應予分論併罰。末查，本件被告
    丙○○販賣第一級毒品海洛因之對象僅證人乙○○1人，並
    非不特定民眾，且各次所販賣海洛因之數量非鉅，所圖得之
    利益非多，所為與販賣毒品數量達數公斤以上之嚴重危害社
    會治安情形仍有不同，兼以本案之零星交易，其惡性尚與大
    量走私進口或長期販賣毒品所謂「大盤」或「中盤」之毒梟
    有間，此觀諸上開證人之證言自明，倘不論所犯情節輕重，
    而一律論處本罪之法定本刑死刑或無期徒刑，顯非衡平，本
    院參酌上情，認被告所為之犯罪情節等各項情狀與本件最輕
    法定刑期無期徒刑相較，顯有情輕法重之憾，客觀上以一般
    國民生活經驗法則為之檢驗，尚足以引起一般人之同情，非
    無堪值憫恕之處，爰各依刑法第59條之規定減輕其刑。
四、原審予以論罪科刑，固非無見，惟原判決未及比較新舊法予
    以適用，容有未洽。被告上訴否認犯罪，雖無可取，惟原判
    決既有上開可議之處，自屬無可維持，應由本院予以撤銷改
    判。審酌被告丙○○不思以正當管道賺取所需，為謀一己之
    私利，即販賣第一級毒品海洛因予他人施用，嚴重戕害他人
    身心健康，且犯後矢口否認犯行，心存僥倖、飾詞狡辯以圖
    卸責、態度非佳，兼衡被告販賣第一級毒品之數量及金額，
    並其素行、犯罪動機、目的、手段等一切情狀，分別量處如
    主文所示之刑，並定其應執行之刑。
五、沒收部分：
  (一)被告丙○○於上開時、地「販毒所得」之金錢，為其於販賣
    第一級毒品所得之財物，是各應依毒品危害防制條例第19條
    第1項之規定，對被告丙○○於各罪所宣告之主刑項下分別
    諭知沒收，如全部或一部不能沒收時，以其財產抵償之。
  (二)經查，目前臺灣各家電信業者均認客戶於申請門號並取得SI
    M卡後，即取得該SIM卡之所有權，此有司法院97年5月6日院
    台廳刑一字第0970009760號函可稽，合先敘明。查被告丙○
    ○持以與證人乙○○聯繫販賣第一級毒品犯行所用之行動電
    話門號0000000000號SIM卡1張及其配用之行動電話1支，均
    係被告丙○○所有，此據被告丙○○於原審法院審理中供承
    在卷，為被告丙○○所有供犯本件販賣第一級毒品犯行聯絡
    所用之物，應依毒品危害防制條例第19條第1項之規定，各
    於對其所犯各罪所宣告之主刑項下分別諭知沒收。又上開門
    號SIM卡1張及其配用之行動電話1支既經扣案，在事理上即
    無全部或一部不能沒收之虞，故無依同條項之規定贅知「如
    全部或一部不能沒收時，追徵其價額」之必要。
據上論斷，應依刑事訴訟法第369條第1項前段、第364條、第299
條第1項前段、第300條，修正前毒品危害防制條例第4條第1項、
第19條第1項，刑法第2條第1項、第11條前段、第59條、第51條
第5款，判決如主文。
本案經檢察官陳國鳴到庭執行職務。
中    華    民    國    98    年    12    月    3     日
                刑事第二十二庭  審判長法  官  郭雅美
                                      法  官  魏新國
                                      法  官  李麗珠
以上正本證明與原本無異。
如不服本判決，應於收受送達後10日內向本院提出上訴書狀，其
未敘述上訴之理由者並得於提起上訴後10日內向本院補提理由書
（均須按他造當事人之人數附繕本）「切勿逕送上級法院」。
                                      書記官  陳啟文
中    華    民    國    98    年    12    月    3     日
附錄：本案論罪科刑法條全文
修正前毒品危害防制條例第4條第1項：
製造、運輸、販賣第一級毒品者，處死刑或無期徒刑；處無期徒
刑者，得併科新臺幣一千萬元以下罰金。


司法院資訊處製作；財團法人民間司法改革基金會備份。
